【裁判字號】    95,上訴,700
【裁判日期】    951219
【裁判案由】    違反貪污治罪條例等
【裁判全文】
臺灣高等法院臺南分院刑事判決         95年度上訴字第700號
上  訴  人  臺灣臺南地方法院檢察署檢察官
被      告  壬○○
選任辯護人  林瑞成  律師
被      告  辛○○
被      告  己○○
選任辯護人  賴鴻鳴  律師
            劉錦勳  律師
            莊信泰  律師
被      告  丙○○
選任辯護人  林瑞成  律師
被      告  丁○○
被      告  庚○○
被      告  乙○○
                    樓
被      告  甲○○
以上四人共同
指定辯護人   本院公設辯護人  癸○○
上列上訴人因被告等違反貪污治罪條例等案件，不服臺灣台南地
方法院93年度訴字第1018號中華民國95年4月25日第一審判決（
起訴案號：臺灣台南地方法院檢察署93年度偵字第5743號、第
5855號），提起上訴，本院判決如下：
    主  文
原判決關於壬○○、辛○○、己○○違反商業會計法部分撤銷。
壬○○、辛○○、己○○共同連續商業負責人其他利用不正當方
法，致使會計事項或財務報表發生不實之結果，均處有期徒刑陸
月，如易科罰金，以銀元佰元即新台幣玖佰元折算壹日。
其他上訴駁回。
    事    實
一、壬○○係臺鹽實業股份有限公司（設於台南市○○路○段
    279號，下簡稱臺鹽公司）董事會董事長，該公司於民國92
    年11月18日釋股民營前，為隸屬於經濟部之公營事業，辛○○係臺鹽公司董事會機要秘書（後改制為董事長特別助理）
    ，己○○係龍峰興業股份有限公司（下簡稱龍峰公司）董事
    及實際負責人，亦係麗維企業股份有限公司（下簡稱麗維公
    司）、小美食品工業股份有限公司（下簡稱小美公司）負責
    人。壬○○與己○○係舊識，緣於91年4、5月間，臺鹽公司
    因業績表現不佳，營業額未能達預算目標，壬○○為增加業
    績，遂帶同辛○○找己○○設法，己○○欠壬○○人情，乃
    應允幫忙。適己○○握有一批動態隨機存取記憶體電子零件
    （下簡稱ＤＲＡＭ），己○○乃與壬○○及辛○○共謀以假
    交易該批ＤＲＡＭ之方式，即由己○○安排買賣之上、下游
    公司予臺鹽公司而以即買即賣之方式進行假買賣，以虛增不
    實之業績，買賣之價差己○○甘願負擔，以償還人情。壬○○遂指使所屬人員配合辦理，不知情之總經理甲○○於91年
    5 月22日召集相關主管會商，就ＤＲＡＭ現貨買賣進行討論
    ，會中咸認極具風險，並非適當。惟壬○○仍執意辦理，全
    案因而定案。其方式係先由龍峰公司出貨予臺鹽公司，再由
    辛○○尋得不知情之升鋐國際開發有限公司（下簡稱升鋐公
    司）實際負責人郭皓謙而借用升鋐公司名義向臺鹽公司購貨
    並辦理出口，升鋐公司應付之貨款則由己○○支付。旋於同
    月24日進行第1次交易，臺鹽公司向龍峰公司購買ＤＲＡＭ
    電子零組件計9萬1千餘顆，總價新臺幣（下同）713萬835元
    ，轉售升鋐公司之總價746 萬2619元，當日並完成進貨及出
    貨，帳面上可獲取毛利約33萬餘元，並列入會計收支帳內。
    臺鹽公司業務處組長丙○○於同日依業務處副處長乙○○轉
    辛○○之指示簽辦文書，以配合上級要求完成交易，並引政
    府採購法第22條第1 項第15款限制性招標之規定，以「本案
    因屬急需，…本案產品採購每日行情有異，為爭取商機及時
    效，…」等事由，補辦書面之採購、銷售合約及驗收紀錄等
    資料，由辛○○蓋章，再經壬○○核定，完成形式上該公文
    書流程。己○○則借用不知情之案外人徐志輝之個人支票交
    予臺鹽公司用以支付貨款，屆期由己○○匯款兌現；臺鹽公
    司付予龍峰公司之臺灣土地銀行臺南分行（下簡稱土銀臺南
    分行）支票，則轉由己○○取得，於未到期前即持向案外人
    林悅鈴調現，供其資金週轉。壬○○、辛○○、己○○見此
    模式可行，乃重施故技，再於同年6月17日進行第2次交易，
    臺鹽公司向龍峰公司購買ＤＲＡＭ3萬6千餘顆，總價872 萬
    1014元，轉售升鈜公司之總價912 萬6028元，當日完成進貨
    及出貨，獲取毛利約40萬元。又於91年7月5日起迄同年10月
    14日（交易日期及ＤＲＡＭ數量詳起訴書附表一），以同樣
    模式，任由己○○決定交易日期、ＤＲＡＭ規格、數量、價
    格及交易頻數，辛○○則指示臺鹽公司相關人員配合作業，
    連續向龍峰公司購買ＤＲＡＭ計12次，每次交易金額7 百餘
    萬元至1600餘萬元不等，由己○○另向事先不知情之李金龍
    借用弘廣公司名義，充做臺鹽公司轉售之廠商，連同第1、2
    次交易，14次購入金額合計1億6062萬零74 元（詳起訴書附
    表二），銷售總金額合計1億6614萬8846 元（詳起訴書附表
    三），獲取毛利合計約552 萬餘元，每次交易完成後，始補
    簽辦文件，以合乎程序。臺鹽公司所收弘廣公司之貨款，除
    徐志輝之支票外，己○○又借用不知情之案外人張金琰之個
    人支票交付，支票到期亦皆由己○○兌付，臺鹽公司付給龍
    峰公司之支票，皆由己○○取得後，立即分別向林悅鈴、富
    邦銀行新莊分行及安泰商業銀行延平分行（下簡稱安泰銀行
    延平分行）票貼借款，做週轉使用。臺鹽公司採購及轉售Ｄ
    ＲＡＭ14次總共75萬8409顆。己○○於前7 次交易均能兌現
    支票，後己○○因資金週轉不靈，致第8 次交易付給臺鹽公
    司之徐志輝金額1600餘萬元之支票，於91年10月20日到期無
    法兌現因而退票，雖其於同月31日清償，但同（31）日又有
    一張張金琰支票及11月5日、10日到期之2張徐志輝支票連續
    退票，3張金額合計2490餘萬元，連同其餘尚未兌現之5張支
    票，合計8 張支票之待償金額達7101萬3958元，壬○○遂要
    求己○○於支票背書及負責清償，但因己○○能否全數清償
    尚不可期，而臺鹽公司於第12次至第14次交易時交付龍峰公
    司之5 張支票即將陸續於同年11月22日起至12月27日到期，
    金額合計4492萬6896元，臺鹽公司乃要求己○○將該5 張支
    票退還，以減少損失，惟該5 張支票業經己○○分別向林悅
    鈴調現及向安泰銀行延平分行票貼借款使用，無法取回退還
    臺鹽公司。己○○即以弘廣公司名義於同年11月21日向臺鹽
    公司提出退貨通知書，稱第12次至第14次交易所購之5 筆Ｄ
    ＲＡＭ電子零組件發生嚴重瑕疵，要求退貨及退回貨款支票
    等情；臺鹽公司及龍峰公司則於同（21）日分別開出之退貨
    同意書、承諾書，龍峰公司並同意解除契約，使得臺鹽公司
    據以於次（22）日就該5 張支票，金額合計4492萬6896元，
    向臺灣臺南地方法院提出相對人即債務人龍峰公司之民事假
    處分聲請狀，聲請禁止債務人提示及轉讓。臺鹽公司旋於當
    日辦妥土銀臺南分行之止付手續，使該5 張支票屆期不能兌
    現。之後己○○延至93年4月1日始陸續清償積欠臺鹽公司之
    貨款，自第1次至11次採購交易之全部票款總金額1億2008萬
    6773元，臺鹽公司合計虛增營業收入淨額1億1436萬8846 元
    及營業毛利約418萬4千餘元，均計入該公司91年度損益表及
    資產負債表相關項目之金額內，且分別編入92年2 月23日及
    同年10月9 日之股票上市用公開說明書，致使財務報表發生
    不實之結果。
二、案經法務部調查局台南市調查站、南部地區機動工作組移送
    台灣台南地方法院檢察署檢察官偵查起訴。
    理    由：
一、訊據被告壬○○、辛○○、己○○均堅決否認有何違反商業
    會計法犯行，被告壬○○、辛○○均辯稱：本件買賣有契約
    、有交付貨物、有支付價金、有外銷到香港，整個ＤＲＡＭ
    買賣過程有物流，有金流，絕對沒有虛假買賣，虛增不實業
    績情事，所以沒有違反商業會計法的情形；另被告壬○○辯
    稱：己○○拿支票去調現，此可證明我們沒有犯意聯絡，否
    則帳進帳出即可。我們的支票都是禁止背書轉讓，此在己○○要求取消時，我們都沒有同意。如果是假買賣，就沒有瑕
    疵退貨的問題，且不會去拍賣己○○的抵押保證物。從犯罪
    動機及結果而言，國營事業不需要靠營業額來為考核標準，
    都沒有必要去做假買賣，如果有假買賣，就無須退貨，也沒
    有後來拍賣抵押物的情形，如果是假買賣，己○○也不可能
    憑白讓臺鹽公司獲取高利潤。己○○處理全部的資金此事，
    我們臺鹽公司都不知道，是後來才知情的，我們只知道為國
    家創造績效，且就整個交易過程而言，生意開始，由伊與己○○接觸，此接觸僅係觸發買賣方向，其後，均由總經理以
    下，依其分工而作業，參與之各人，也僅就其所參與者，有
    所認識等語；被告辛○○另辯稱：公訴人所論述部分，是在
    事後知道一切，才能如此論述，我們沒有辦法從經濟部登記
    的資料看出都是由己○○背後負責的，也不知道己○○提出
    的客票是如何而來，我是等到業務處通知後，才知道跳票，
    我們沒有辦法在意識上有聯絡，甚至連香港的公司我都是事
    後才知道，麗維公司也是我事後才知道的，不是如檢察官所
    說的我們事先知道，這些都是己○○一個人弄的等語；己○○則辯稱：我們與臺鹽公司之14次ＤＲＡＭ交易，確實有實
    體交易，均有實際進出貨，並非僅有形式上之紀錄。在李金
    龍的陳述中，有將貨物賣給16家公司，此部分檢察官應有誤
    會。證人許銘仁到庭證述即買即賣於ＤＲＡＭ交易為常態。
    安排廠商僅係商場作業方式之不同，關鍵在於有無實體的交
    易，伊於調查站陳述之事先的形式安排，並非沒有實物交易
    之意，而證人會計師到庭證述臺鹽公司將此14次交易列帳，
    是符合會計記帳要求的等語。
二、經查：
（一）本件龍峰公司假借臺鹽公司、升鋐或弘廣公司將ＤＲＡＭ
      出口到龍峰公司之關係公司，並非真正買賣：龍峰公司售
      與臺鹽公司之14次ＤＲＡＭ交易，及臺鹽公司分別出售Ｄ
      ＲＡＭ與升鋐公司2 次、弘廣公司12次之交易資料，雖有
      臺鹽公司承辦人員簽呈、臺鹽公司採購契約書、升鋐公司
      銷售契約書、品質保證切結書、驗收紀錄、支票、統一發
      票、弘廣公司訂購單、收據、簽收單等證據存卷可證（見
      法務部調查局臺南市調查站偵查卷宗二，詳附表一台鹽公
      司ＤＲＡＭ電子零組件交易明細表）。證人張淑雲（臺鹽
      公司業務管理員）到庭證稱「（辯護人問：93年9 月13日
      台南市調查站詢問時，陳述值班人員負責收貨、出貨？）
      我是在台北市調查處受詢問的，我值班時有點收過ＤＲＡ
      Ｍ這些貨品。（辯護人問：你是點收ＤＲＡＭ交貨給臺鹽
      公司還是將貨物點交出去？）兩者都有。．．．（辯護人
      問：你們值班人員負責點收、點交，你們有無製作紀錄？
      ）一般都會寫在值班簿上。」等語（見原審卷第199、200
      頁）；證人官思瑩（臺鹽公司業務管理師）亦證稱「（辯
      護人問：所述收貨、出貨均如何點算？）龍峰公司送貨來
      時，會有送貨單，上面載有型號數量，我們依據箱數乘算
      後，如果型號數量沒有錯，就點收下來。（辯護人問：當
      你點交給他人時，如何處理？）要交給弘廣公司時，就將
      點收進來送到經理室的ＤＲＡＭ，拿到值班處，交給弘廣
      公司派來的人，由其點算，並請其簽收。（辯護人問：通
      常你們值班人員是否會紀錄進、出貨？）有的，所有的產
      品、包裹進出都會作成紀錄。．．．（辯護人問：在台北
      市調查處93年9 月13日詢問時，筆錄上記載你陳述，曾經
      有一次下雨，因為箱子下雨，外箱濕破，所以你們經理請
      了幾個人會同開箱檢查有無損壞，此事是否實在？）是的
      ，因為經理有告知這些都是貴重物品，外箱濕破之後，經
      理擔心內部ＤＲＡＭ受到損害，才會要我們開箱檢視，那
      時我有看到到裡面的ＤＲＡＭ。」等語（見原審卷第204
      、205 頁）。此外證人朱黃寶金、吳春宏、李雪娥、林彥
      生、林素珍、張美玲、郭黎鴻、陳文欽、陳舒齡、楊明鑽
      、蔡義雄及盧蕭碧鸞等臺鹽公司員工於法務部調查局台北
      市調查處復均結證稱有點收或出貨ＤＲＡＭ，且均記錄於
      值班紀錄簿內等語，且有卷附值班紀錄簿、送貨單、簽收
      單等可證（見法務部調查局臺南市調查站偵查卷宗六，詳
      附表二台北營業處九十一年ＤＲＡＭ收貨明細表暨證據清
      單）。惟證人張淑雲未曾開箱點收貨品，業據其於調查站
      筆錄陳明，縱證人官思瑩曾見紙箱內有ＤＲＡＭ，亦未逐
      顆清點數量是否相符，渠等所為，均與機關採購之驗收程
      序不合。且如上所述，本件係被告壬○○、辛○○與己○○事先約定，精心設計之一樁左手賣給右手之形式上買賣
      ，即使有實物之送貨、出貨及簽發支票付款等過程，亦係
      出於被告等妥當之安排，不能即據以推論買賣為真。
（二）證人郭皓謙（已改名戊○○）於法務部調查局台北市調查
      處詢問時證稱被告辛○○告訴他臺鹽公司想透過升鋐公司
      先出口幾批ＤＲＡＭ，以便熟悉買賣流程，而其確有將該
      ＤＲＡＭ報關出口至香港，事後他才知道升鋐公司可因退
      稅獲取約5、60萬元的利潤等語（見91年度他字第1139 號
      卷第77反－79頁反）；於原審詰問時證稱：「支票是因台
      鹽是要經由我公司出口，我沒有那麼多錢去買那個東西，
      後來曾先生說要開支票給我去買。」「（問：九十一年五
      月及六月升鋐公司向台鹽公司購入ＤＲＡＭ之交易，是辛○○與你接洽？）是辛○○和我接洽的。」，「我是要幫
      忙台鹽作這筆生意，確定香港客戶穩定可以收到貨款。」
      ，「要我付款給台鹽公司，但我沒有那麼多錢，我是純粹
      幫忙才買這個東西，要付款給台鹽公司，曾先生他說有支
      票可以幫我付款，所以我就收受他交給我的支票交給台鹽
      。」，「（問該兩次交易為何由龍峰公司負責人己○○開
      支票為升鋐公司支付貨款？）因為我公司沒有錢，曾先生
      說他朋友那邊有錢付給台鹽公司。」「（問：實際買方究
      係何人？）是辛○○先生找我，我是純粹（替）台鹽作出
      口，（以便）確認香港付款沒有問題。」，「（問為何自
      台鹽買入及賣出出口給香港威健公司，價格都由己○○、
      辛○○決定後，再通知你？）都是己○○通知我，我依照
      他所說的價格去報關。」，「（問：己○○係為升鋐公司
      「代墊貨款」或「代付貨款」？）他應該是替我墊貨款。
      」，「（問如係代墊貨款，則事後應由升鋐公司償還龍峰
      公司，可有此事？）沒有還。」，「升鋐公司係經手及幫
      忙己○○完成銷貨出口？係借牌給己○○與台鹽交易？證
      人答我是從旁配合，我和己○○的關係我不是很清楚，我
      是應辛○○之請求，幫忙台鹽，試看看香港的貨款是否有
      問題。」，「（辯護人問：剛剛在法務部台北調查處製作
      筆錄，是依你意思製作筆錄，這批貨，台鹽如何出貨給你
      ？）叫我去載，去台北市○○○○○路的營業處。」「（
      辯護人問：貨有無拿到？）兩次貨都有拿到，第一次地點
      忘記了。第二次是去小美那邊載的。時間太久了，不是很
      清楚。」，「升鋐公司出口二批。確實有這個貨物，也出
      口，當時公司也拿到退稅，貨我也有看到，海關也會抽驗
      東西。」，被告己○○於原審以證人身份詰問稱：「起先
      我賣ＤＲＡＭ給台鹽，台鹽風險比較大，所以台鹽轉售給
      升鋐公司，因為升鋐公司戊○○常常不在國內，所以再由
      我找弘廣公司出口。」，「（問：弘廣公司是你借牌，而
      升鋐公司是你透過辛○○借牌供你操作？）對。」，「（
      檢察官問依台鹽公司與升鋐、弘廣公司所定銷售契約，該
      兩家公司應開公司支票給台鹽付貨款，為何由你借用徐志
      輝、張金琰之個人支票簽發給台鹽，代付貨款？）那時候
      台鹽找升鋐公司，郭先生說沒有錢，郭先生向我借，我才
      用徐志輝、張金琰票來付貨款，徐志輝、張金琰的票我已
      經用了一段時間，並不是本件才用。」，「（檢察官問升
      鋐公司有無將七百萬元貨款還給你？）有些錢留在香港那
      邊應付貨款相抵銷。」，「（檢察官問：你非升鋐、弘廣
      公司之連帶保證人，為何上述貨款支票退票，由你與台鹽
      處理？）是我拜託弘廣借牌辦出口，所以才要我處理。」
      ，被告辛○○於原審以證人身分結證稱「升鋐公司郭先生
      是我朋友，當時請他幫忙確認大陸那邊是否正常，做了二
      次交易，大陸交易是確實的，後來郭先生說他公司生意也
      比較忙，郭先生說他不想幫忙作出口，所以董事長才去找
      己○○，己○○說他以前的公司，有一位業務李金龍出去
      開的弘廣公司可以配合作出口，因為台鹽公司對ＤＲＡＭ
      的生意是剛入門，而且是己○○介紹的，所以我們才會去
      請教己○○。」（見均本院卷95年10月31日審判筆錄），
      證人戊○○不諱言升鋐公司是辛○○安排的人頭公司，該
      交易是龍峰公司要出口至相之關之香港公司，而經台公
      司，因臺鹽公司心香港公司付款能力，才安排先賣給升
      鋐公司，再由升鋐公司出口，故升鋐公司自始無買賣之意
      思。弘廣公司亦是由己○○安排，借用弘廣公司名義，作
      台公司之下手，買受ＤＲＡＭ，再由己○○安排出口。
      弘廣公司本身亦無買賣系爭ＤＲＡＭ之真實意思。證人李
      金龍於法務部調查局台北市調查處亦證稱龍峰公司將ＤＲ
      ＡＭ賣給臺鹽公司，臺鹽公司再轉賣弘廣公司，由弘廣公
      司負責報關出口給香港威健公司轉口至大陸計有三批。他
      是幫己○○的忙才借牌給己○○，己○○亦答應由他辦理
      出口ＩＣ每一ＰＣＳ給他5角至1元不等之酬勞，至目前己○○給他5、6萬元的酬勞等語（見91年度他字第1139號卷
      第77反－79頁反）。同時弘廣公司也將ＤＲＡＭ賣給首采
      企業股份有限公司、濰台電子股份有限公司等公司，雖有
      國內不可撤銷信用狀、匯票付款承/兌申請書、匯票、匯
      款回條可憑（見法務部調查局臺南市調查站偵查卷宗五第
      89至107 頁）。但證人己○○稱價金並未匯回台灣，而係
      留在香港作以後別筆付款之備，故不能證明首采、濰台
      公司有交付價金給弘廣公司，而認交易為真。
(三)系爭之ＤＲＡＭ轉售，係無買賣之實的「形式上的假交易行
    為」：
１、系爭ＤＲＡＭ買賣，係被告壬○○、辛○○與己○○商議決
    定，由臺鹽公司龍峰公司之庫存ＤＲＡＭ，轉售與己○○安
    排之弘廣公司，及辛○○安排之升鋐公司，做形式上買賣，
    做價差給臺鹽公司賺取利潤，弘廣、升鋐公司之貨款，由己○○簽發張金琰、徐志輝名義之個人支票付款予臺鹽，使己○○得以此方式報答前欠壬○○之人情，此據被告己○○於
    台南市調查站調查、檢察官偵查及原審法院審理中，供述明
    確。被告辛○○於調查站及檢察官偵查中亦供稱：陪同壬○○拜訪己○○，己○○告以可一起做ＤＲＡＭ生意，由己○○找弘廣公司，升鋐公司則由其找來配合，升鋐公司的交易
    ，由己○○開支票，跳票後壬○○交代其協助處理徐志輝、
    張金琰等個人支票退票事宜等語。而徐志輝、張金琰將其個
    人支票，借予被告己○○使用一節，亦據證人徐志輝、張金
    琰二人，分別於調查站及檢察官偵查中供明在卷。又升鋐、
    弘廣兩家公司，係借牌給己○○與臺鹽公司做ＤＲＡＭ交易
    ，貨款皆由己○○支付，該兩家公司未實際付款予臺鹽公司
    ，升鋐公司向臺鹽購得ＤＲＡＭ兩批，先出口香港一批，第
    二批遲未出口，被告辛○○指示升鋐公司，暫將貨品送到小
    美公司存放；弘廣公司購得ＤＲＡＭ十二批，只報關出口三
    批，其餘九批均未出口，仍存放在該公司，嗣關於該購買之
    ＤＲＡＭ有嚴重瑕疵，出具同意退貨通知書與臺鹽公司，亦
    係由被告己○○指示弘廣公司負責人李金能製作，貨品並未
    退給臺鹽公司，此據證人郭皓謙（現改名為戊○○）、李金
    龍分別於調查處、調查站及檢察官偵查中證述屬實。
２、被告壬○○於原審法院準備程序中答辯稱：「整個ＤＲＡＭ
    買賣過程有物流、有金流，絕對沒有虛假買賣的情形。」然
    系爭買賣之金流、物流均有「回流」，足認確係形式上之假
    交易。
３、系爭交易之ＤＲＡＭ總數量為七十五萬八千四百零九顆，扣
    除出口及內銷（數據皆由己○○、李金龍整理提供文件及統
    計資料給台南市調查站），則剩餘之存貨應為四十萬六千二
    百七十八顆。然經台南市調查站人員持搜索票至弘廣公司搜
    索清點結果，僅有六萬六千五百五十五顆，數量相差甚多，
    顯見不符交易數量。
４、就卷內臺鹽公司與升鋐、弘廣公司訂立之91年度ＤＲＡＭ電
    子零件銷售契約書內容以觀，付款條件皆為升鋐、弘廣公司
    開立「公司支票」與臺鹽公司 (見台南市調查站卷二、29頁
    及45頁)，何以被告壬○○、辛○○均知情，仍違反契約，
    指示臺鹽公司收受被告己○○簽發支付貸款之個人支票？且
    上開銷售契約中，未約定己○○為保證人，被告己○○亦未
    與臺鹽公司另訂保證契約，被告己○○非升鋐、弘廣公司之
    連帶保證人，系爭ＤＲＡＭ交易之貨款支票既遭退票，依法
    臺鹽公司應向買方弘廣公司追索，何以被告壬○○、辛○○
    找己○○處理？益徵此交易過程不實，對被告己○○之龍峰
    公司而言，為一樁左手賣給右手的假買賣。
５、按商業會計法第三十三條明定：「非根據真實事項，不得造
    具任何會計憑證，並不得在帳簿表冊作任何記錄。」「稱買
    賣者，謂當事人約定一方移轉財產權於他方，他方支付價金
    之契約。當事人就標的物及其價金互相同意時，買賣契約即
    為成立。」民法第345 條定有明文。而本件買賣之升鋐公司
    、弘廣公司己表明無買賣之真正意思，而價金又係己○○安
    排以第三人支票交付，則台鹽公司與升鋐公司、弘廣公司並
    無真正交付價金，甚至部分ＤＲＡＭ是弘廣公司去小美公司
    即己○○之公司載的，故在台鹽公司、弘廣公司間就標的物
    ＤＲＡＭ亦無真正交付，其間買賣自屬虛偽。被告己○○坦
    承升鋐公司及弘廣公司付給臺鹽公司的支票，乃由伊借用案
    外人徐志輝、張金琰之支票簽發與臺鹽公司乙節，固核與徐
    志輝、張金琰於法務部調查局台南市調查站所證述借票與己○○之情相符（見91年度他字第1139號偵查卷第49、73頁）
    。被告等雖辯稱此種給付方式僅係代墊價金，惟戊○○證稱
    未返還代墊價金，故升鋐公司未實際支付價金，其與台鹽公
    司之買賣自非真實。
６、證人許明仁（精英電腦公司副董事長）於原審到庭證言可知
    ，其證陳「（審判長問：方才提到ＤＲＡＭ的買賣類似期貨
    的性質，其意指？）ＤＲＡＭ的交易價格變動沒有一天是一
    樣的，流動性也大。（審判長問：方才陳述交易上是有買主
    後，才找進貨來源，處理方式如何？）有請我的供應商直接
    交貨給我的買家的情形，也有交貨給我後，由我交貨的情形
    。（審判長問：有何種特殊情形必須由你的供應商直接交貨
    給你的買家？）可能是爭取時效的需要。（審判長問：為何
    有些貨物會交給你後再交出？）有時候是不讓我的買家知道
    我的貨物來源。（審判長問：在這種保密情形，ＤＲＡＭ貨
    物會在你的倉庫多久？）停頓時間長久各有不同，最長可能
    一、二天，也會有，但是太久，就會有跌價的風險。（審判
    長問：貨物買進後不久即行轉出，是否ＤＲＡＭ交易的特性
    ？）這種交易方式已經是ＤＲＡＭ交易的常態。」等語（見
    原審卷三第39、40頁）。然其所言係指一般正常之交易而言
    。本件被告己○○之龍峰公司有ＤＲＡＭ欲出口，竟透過賣
    給臺鹽公司，由臺鹽公司再賣給升鋐、弘廣公司，再部分出
    口至香港，層層轉售，而升鋐、弘廣公司負責人郭皓謙、李
    金龍均知悉臺鹽公司之貨品來源為龍峰公司，且借牌與己○○，本件ＤＲＡＭ貨源根本無保密可言。矧臺鹽公司相關業
    務人員，均依被告壬○○之指示，配合完成「先斬後奏」之
    採購程序，假借現貨交易，每日行情有異，做為簽辦急需採
    購之不實理由，藉口應採限制性招標，先行採購再形式上簽
    請核准，足證本件非正常交易形態。
７、證人黃李松（臺鹽公司簽証會計師）結證稱「（辯護人問：
    臺鹽公司此14筆ＤＲＡＭ交易經過你們查核，其結果是否符
    合一般會計原則？）一、有關此ＤＲＡＭ交易事項，我們有
    做其內部控制的查核，我們查核的方向重點是歸納成就買進
    過程而言，首先，我們會查其進貨是否是有效性，所謂有效
    性包括看其上游廠商有無採購合約，第二此採購合約是否經
    過公司內部被授權的單位主管簽名，第三為採購完畢進貨完
    畢後，是否有人就其品質數量予以驗收，如果符合，此項採
    購才是完備合法的。第二點是查核其完整性，即每筆交易是
    否都有入帳，也就是交易紀錄的完整性；第三點是會計紀錄
    的正確性，即買進價格即入帳價格，與上游廠商開給的發票
    所載價格是否相符；第四點是期間的歸屬是否正確，也就是
    買入的日期，是否即為記帳的日期，我們認為應該在當月計
    入帳內；第五點是評價，但此評價於進貨不適用，如果滯銷
    沒有賣出去，就會進行評價，但是此ＤＲＡＭ為現貨買賣，
    所以不適用；最後一點是揭露表達，即商品的買賣有無表達
    在財務報表的進銷貨項下，以上為進貨的部分。二、就銷貨
    的方面，其查核也是分如上述六項，但是查核方向剛好相反
    ，反向進行，首先是查證有無銷貨合約，次為該合約有無經
    過公司有權主管之簽名，再來是買方有無簽收收貨單據，其
    後為完整性即每筆銷貨有無入帳，以及會計紀錄有無正確，
    期間的歸屬也是一樣，於每月記帳，也要評價應收帳款，查
    核有無呆帳之虞，最後則是財務報表的揭露表達，即此筆買
    賣有無歸到銷貨收入項目下。三、審計工作都是事後審核，
    如果允當表達，我們就表示是符合一般供認會計原則的允當
    表達。（辯護人問：臺鹽公司將此14筆ＤＲＡＭ列帳，是否
    符合一般會計原則的允當表達？）是的，我們當時所為的簽
    證就是做這樣的表示。」等語（見原審卷三第50、51頁）然
    查，證人黃李松為臺鹽公司之簽證會計師，其簽證係審核臺
    鹽公司事後提供之書面單據等憑證為判斷，其無實際調查權
    以查核各該交易是否為真，僅能就臺鹽公司為美化財務報表
    與己○○通謀所為之交易資料，及本件粗糙之交貨作業所製
    作之單據憑證，為簽證之考量。如上所述，本件既係精心設
    計之虛偽買賣，行政程序皆事後簽辦，衡情事後交由會計師
    為簽證審核之資料，豈有不符一般會計原則之可能？是證人
    黃李松之證詞，不足為臺鹽公司財務報表未發生不實結果之
    佐證。本件確係虛偽買賣，在會計憑證上即生不實之結果。
    臺鹽公司將與本件購入又轉售ＤＲＡＭ交易虛增之營業收入
    淨額及營業毛利，均計入該公司九十一年度損益表、資產負
    債表相關項目金額欄內 (詳起訴書事實一），被告壬○○等
    顯係以不正當之方法，致使財務報表發生不實之結果，灼然
    明甚。
三、核被告等所為，係犯商業會計法第七十一條第一項第五款之
    罪，被告己○○、辛○○雖未具體商業負責人資格，惟與商
    業負責人之被告壬○○共犯本罪，依刑法第31條第1 項，仍
    以共犯論。被告壬○○、己○○、辛○○間有犯意之聯絡，
    行為之分擔，均為共同正犯。
四、被告等行為後，刑法第56條連續犯之規定，業於94年1月7日
    修正公布刪除，並於95年7月1日施行，則被告之犯行，因行
    為後新法業已刪除連續犯之規定，此刪除雖非犯罪構成要件
    之變更，但顯已影響行為人刑罰之法律效果，自屬法律有變
    更，依新法第2條第1項規定，比較新、舊法結果，仍應適用
    較有利於被告之行為時法律即舊法論以連續犯（最高法院95
    年第8 次刑事庭會議決議參照）。又被告等多次違反商業會
    計法犯行，時間緊接，方法雷同，所犯係構成要件相同之罪
    名，顯係基於概括犯意為之，應依刑法第五十六條連續犯規
    定論以一罪並依刑法第五十六條規定加重其刑。
五、按行為後法律有變更者，適用行為時之法律。但行為後之法
    律有利於行為人者，適用最有利於行為人之法律，刑法第2
    條第1項定有明文而被告於犯罪時之刑法第41條第1項前段規
    定：「犯最重本刑為5年以下有期徒刑以下之刑之罪，而受6
    個月以下有期徒刑或拘役之宣告，因身體、教育、職業、家
    庭之關係或其他正當事由，執行顯有困難者，得以1元以上3
    元以下折算一日，易科罰金。」又受刑人行為時之易科罰金
    折算標準，修正前罰金罰鍰提高標準條例第2 條前段（現已
    刪除）規定，就其原定數額提高為100倍折算1日，則本件受
    刑人行為時之易科罰金折算標準，應以銀元300元折算1日，
    經折算為新臺幣後，應以新臺幣900元折算為1日。惟95年7
    月1日修正公布施行之刑法第41條第1項前段則規定：「犯最
    重本刑為五年以下有期徒刑以下之刑之罪，而受六個月以下
    有期徒刑或拘役之宣告者，得以新臺幣一千元、二千元或三
    千元折算一日，易科罰金。」比較修正前後之易科罰金折算
    標準，以95年7月1日修正公布施行前之規定，較有利於受刑
    人，則應依刑法第2條第1項前段，適用修正前刑法第41條第
    1項前段規定，定其折算標準。
六、原審不察，遽予無罪之諭知，自有未洽，檢察官上訴意旨，
    指摘原判決不當，非無理由，自應予撤銷改判，爰審酌被告
    壬○○經營國營企業，未依正當方法創造利潤，竟與辛○○
    、己○○等利用假買賣，虛增營業收入，使會計事項及財務
    報表不實，欺騙社會大眾，影響國營事業形象，惟念其非為
    自身利益等情狀，量處如主文所示之刑，並諭知均易科罰金
    之折算標準，以示懲儆。
貳、違反貪污治罪條例部分：
一、公訴意旨另以：壬○○為臺鹽公司（設於台南市○○路○段
    279 號，下簡稱臺鹽公司）董事會董事長，甲○○原為臺鹽
    公司總經理（已退休）、丁○○原為副總經理（現為總經理
    ）、庚○○原為業務處長（已退休）、乙○○為業務處副處
    長、丙○○為業務推廣組組長（現為台鹽公司高雄分公司經
    理）。緣91年8 月間，壬○○為使臺鹽公司生產之膠原蛋白
    產品在多層次傳銷市○○○○○路以提升業績，明知臺鹽公
    司屬國營事業，而經銷商之選任屬勞務委任，為政府採購法
    第2條所稱之採購，應依同法第19條規定，辦理公開招標，
    使所有廠商獲得公司競爭機會。詎壬○○與甲○○、丁○○
    、庚○○、乙○○、丙○○基於圖利特定廠商之犯意聯絡，
    由壬○○率同庚○○、乙○○、丙○○前往亞洲多寶綜合開
    發股份有限公司（下稱多寶公司）洽商，經多寶公司保證年
    銷售額為2 億元，旋與台鹽公司代表乙○○議妥草約內容，
    壬○○隨即指示丙○○逕將本案欲與多寶公司合作之意以簽
    呈方式陳核。丙○○接獲指示後，遂於91年8月8日簽擬：「
    本公司膠原屬蛋白系列之美容保養產品已陸續量產上市，為
    爭取多層次傳銷機會並增加本公司營收起見，經與亞洲多寶
    綜合開發股份有限公司接觸商討及評估後，擬將多寶膠原蛋
    白美顏霜等四種產品由該公司多層次傳銷；該公司除取得經
    濟部公司執照外並具有化粧品批發之營利事業登記證，檢陳
    合約書草案一份，擬獲核可後擇期與該公司辦理合約書簽訂
    事宜……。」該簽呈經乙○○、庚○○、丁○○、甲○○核
    章後，壬○○於91年8 月14日核定，嗣由壬○○與許志銘代
    表雙方簽訂合約。該合約有效期間自91年10月1日起至96年9
    月30日止，為期5 年，明定臺鹽公司製造之膠原蛋白系列產
    品，在多層次傳銷市場委由多寶公司獨家總經銷，除「多寶
    膠原蛋白美顏霜」等4 項產品外，日後如有多寶系列新產品
    開發成功上市，多寶公司亦有多層次傳銷獨家總經銷權；此
    外，第1年目標銷售額為3億元，多寶公司同意於實際年銷售
    業績未達2億元時，按未達2億元之差額業績總數百分之2.5
    給付臺鹽公司，作為補償；多寶公司年銷售業績超過3 億元
    時由臺鹽公司發給多寶公司超過3 億元部分超額業績總數百
    分之2.5 獎金。使多寶公司得以在多層次傳銷市場以取得成
    本約5 倍之價格傳銷該等臺鹽公司膠原蛋白系列產品，獲取
    2800萬6632元之不法利益，因認被告壬○○、丁○○、庚○○、乙○○、丙○○、甲○○均涉犯貪污治罪條例第6條第1
    項第4款之罪嫌云云。
二、按犯罪事實，應依證據認定之，無證據不得認定其犯罪事實
    ；又不能證明被告犯罪者，應諭知無罪之判決，刑事訴訟法
    第154條第2項、第301條第1項分別定有明文。次按事實之認
    定，應憑證據，如未能發現相當證據，或證據不足以證明，
    自不能以推測或擬制之方法，為裁判基礎；認定不利於被告
    之事實，須依積極證據，苟積極證據不足為不利於被告之事
    實認定時，即應為有利於被告之認定，更不必有何有利之證
    據；又認定犯罪事實所憑之證據，雖不以直接證據為限，間
    接證據亦包括在內；然而無論直接或間接證據，其為訴訟上
    之證明，須於通常一般之人均不致有所懷疑，而得確信其為
    真實之程度者，始得據為有罪之認定。最高法院40年台上字
    第86號、30年上字第816 號、76年台上字第4986號分別著有
    判例可資參照。
三、公訴意旨認被告壬○○、丁○○、庚○○、乙○○、丙○○
    、甲○○均涉犯貪污治罪條例第6條第1項第4 款之罪嫌，則
    係以：臺鹽公司生技一廠所生產之「司金敷布」、「蜜迪膚
    」兩種醫療產品臺灣地區總經銷商徵求過程，係由臺鹽公司
    生技一廠辦理公開評選，選定豪宏公司為總經銷商。足證被
    告壬○○、丁○○、庚○○、乙○○、丙○○、甲○○等明
    知總經銷商之選定應依政府採購法之規定，辦理公開招標程
    序。並有臺鹽公司業務處組長丙○○簽「將多寶膠原蛋白美
    顏霜等四種產品由多寶公司多層次傳銷」之簽呈影本、臺鹽
    公司與多寶公司簽訂之膠原蛋白系列產品多層次傳銷通路獨
    家總經銷合約書影本、行政院公共工程委員會92年6月9日工
    程企字第09200235240 號函影本、多寶公司92年度臺鹽公司
    產品進貨明細表、93年1月及2月份統一發票簿乙本及發票章
    乙枚、臺鹽公司92年度報表18張、多寶公司產品訂購單3 頁
    、筆記本乙本、出貨單2冊、收款明細報表2冊、92年度出貨
    單資料光碟片2 片、亞洲多寶公司網站所張貼之產品描述等
    資料及「92年度營利事業各業所得額同業利潤標準」可證云
    云。
四、訊據被告壬○○、丁○○、庚○○、乙○○、丙○○及甲○○固皆供承臺鹽公司與多寶公司有簽定膠原蛋白系列產品多
    層次傳銷通路獨家總經銷合約書乙節，惟均堅決否認有何圖
    利多寶公司犯行，被告壬○○辯稱：膠原蛋白的原料，不是
    產品，是臺鹽公司從美國進口的，即或是加入香料等配方，
    仍然需要包裝方能夠販賣，因此本件由多寶公司依其向政府
    註冊之商標，來包裝此些向臺鹽公司買入之膠原蛋白系列美
    容保養產品，而在市場上販賣。別的公司如果要賣臺鹽公司
    產品，我們也絕對接受，所以本件沒有影響他人販賣臺鹽公
    司膠原屬蛋白系列產品之機會。公共工程委員會一再函覆本
    公司，均稱本件無政府採購法之適用，我們因為信賴政府而
    有此交易。既然是多寶公司的品牌，當然由其總經銷，而因
    為臺鹽公司是代工廠，怕其侵犯他人商標，或是做不符的誇
    大療效宣傳，所以於合約上要求包裝要經過臺鹽公司的核定
    。意思表示之解釋應探求當事人之真意，本件合約的真意確
    實為代工等語；被告丁○○辯稱：此產品因為推出時，銷不
    出去，好不容易找到多寶公司願意購買我們的產品，我們是
    幫多寶公司代工，這個對臺鹽公司有利，卻被誤會成圖利多
    寶公司。且如果發現多寶公司標示為臺鹽公司總代理，我們
    都會發函抗議要求多寶公司更正，並不要再有此等行為，此
    在臺鹽公司有此些發函要求改善的資料可以提出等語；被告
    庚○○辯稱：此產品的品牌是多寶公司，每項產品的配方、
    包裝材料、品牌、設計都是多寶公司的，所以，我們不可能
    拿多寶公司的產品去招標，臺鹽公司只是代工，與政府採購
    法不相關聯。這些產品的品牌都是多寶公司所有，多寶公司
    購買後，關於這項產品的廣告、管銷費用，都是多寶公司自
    己要去支付，所以，最後在市場上的售價，也都是多寶公司
    制定的，因此，就沒有價差的問題，與臺鹽公司無關，沒有
    圖利的問題等語；被告乙○○辯稱：我們與多寶公司的交易
    行為是依據行政院公共工程委員會90年2月7日函文處理的，
    我們是賣商品給多寶公司，多寶公司支付價款給臺鹽公司，
    不是採購行為，並沒有明知違背法令而圖利多寶公司。臺鹽
    公司與多寶公司簽訂合約之前，有經過評選，與多家廠商商
    談，後來以多寶公司的條件最好，所以，最後選定多寶公司
    訂約。經過調查站調查後，我們沒有收取多寶公司的賄款，
    所以沒有圖利自己，我們沒有犯罪動機及故意，本案也一再
    向公共工程委員會說明，告以本件僅係經銷商的選定銷售，
    僅適用民法買賣的規定，不適用政府採購法，94年1月3日公
    共工程委員會的來函，也再度有此表示，因此，不構成貪污
    治罪條例的犯行等語；被告丙○○辯稱：除了其他被告所述
    外，我們賣給多寶公司的本件商品，香料也是多寶公司自己
    決定的，臺鹽公司只是代工而已，從臺鹽公司開給多寶公司
    的發票，可以證明買受人是多寶公司，實務上，這是代工行
    為，由多寶公司支付代工費用，不是採購行為，不適用政府
    採購法等語；被告甲○○辯稱：此案無論如何去看，都對臺
    鹽公司有利，所以沒有圖利多寶公司等語。
五、經查：
  1.本件被告等人是否圖利多寶公司，首要者即是臺鹽公司與多
    寶公司簽訂之「膠原蛋白系列產品多層次傳銷通路獨家總經
    銷合約」，是否屬政府採購法第2 條所規定之「採購」，而
    應依該法規定進行招標程序？按政府採購法第2 條規定：「
    本法所稱採購，指工程之定作、財物之買受、定製、承租及
    勞務之委任或僱傭等。」。而行政院公共工程委員會曾多次
    函覆臺鹽公司，謂如係由經銷商買斷臺鹽公司產品，自行依
    其銷售管道銷售者，該經銷商之選定，非政府採購法第2 條
    所稱之「採購」，有行政院公共工程委員會90年2月7日（90
    ）工程企字第90003334號函可稽（見92年度他字第723 號偵
    查卷第92頁）；再依契約係屬單純代工生產並收受代工價款
    者，與政府採購法所稱「採購」尚屬有別，有行政院公共工
    程委員會93年10月15日工程企字第09300394090號函可稽（
    見原審卷一第44頁）；另如係由臺鹽公司提供膠原蛋白，多
    寶公司申請品牌，並提供包裝、容器材料及配方，交由臺鹽
    公司產製後，再出售予多寶公司，不適用政府採購法。有行
    政院公共工程委員會94年1月3日工程企字第09300495370 號
    函可稽（見原審卷一第234 頁）。依上揭行政院公共工程委
    員會先後4 紙函文說明可知，臺鹽公司與多寶公司間之契約
    關係須為「買斷」或「單純代工生產」始無政府採購法之適
    用，否則即應依政府採購法進行招標（公開招標、選擇性招
    標或限制性招標）。
  2.被告壬○○等人雖辯稱本件契約係由多寶公司申請品牌，並
    提供包裝、容器材料及配方，臺鹽公司乃屬「代工」性質云
    云，但遍觀臺鹽公司與多寶公司有簽定膠原蛋白系列產品多
    層次傳銷通路獨家總經銷合約書（見92年度他字第723 號偵
    查卷第105 頁），均無多寶公司向臺鹽公司「委託」臺鹽公
    司生產若干膠原蛋白系列產品之文字，或由多寶公司提供臺
    鹽公司膠原蛋白系列產品之配方，而臺鹽公司有保密之義務
    等約定。觀諸一般有品牌之化妝品、保養品雖都有一定使用
    之基礎原料（如膠原蛋白），但也都有自己獨特之配方，如
    增加香料、精油或特殊之添加物，以跟其他品牌之化妝品、
    保養品區分，並作為競爭之賣點。而此等香料、精油或添加
    物與基礎原料間之比例如何，各添加物間之比例又是如何？
    甚至添加物如何製成，如何與基礎原料混合才能生產出最好
    ，最受消費者喜愛的產品，這種獨特配方通常皆是生產化妝
    品、保養品公司之最高商業機密。但多寶公司與臺鹽公司間
    之契約就此部分均付之闕如，殊有違常理！再證人鄭煜振（
    多寶公司採購產品部的負責人）證稱「（審判長問；方才提
    及臺鹽公司必須先作成樣品後，由你們檢驗，符合你們的要
    求後，再下訂單要求，你們公司有何技術人員進行何種檢驗
    ？）由我們公司的美容人員進行皮膚測試，如果沒有辦法為
    皮膚吸收，或是過敏，發現有變質情形，就會將樣品退回，
    要求其改善。」等語（見原審卷三第98頁）；而證人陳仁慶
    （亞洲多寶集團老沃渡假村負責人）則結證稱「（檢察官問
    ：你應該看過『膠原蛋白系列產品多層次傳銷通路獨家總經
    銷合約書』，此合約書中，何條款記載『代工』？）我沒有
    辦法生產，只能告訴臺鹽公司我們的需求，我們沒有研發部
    隊，只有美容師做測試。」等語（見原審卷三第105 頁），
    多寶公司既無研發部門，亦無檢驗部門，如何提供獨家配方
    給臺鹽公司，委託臺鹽公司「代工」生產多寶公司之膠原蛋
    白系列產品？足見多寶公司與臺鹽公司間之契約並非「代工
    」契約。
  3.再查，行政院公共工程委員會以92年6月9日工程企字第0920
    0235240 號函答覆臺鹽公司之函文指出：旨揭選定總經銷之
    行為，如純係以賣斷方式銷售產品予總經銷商，無本法（指
    政府採購法）之適用；惟查旨揭合約，其序文載明產品「委
    由」乙方獨家總經銷；第一點第二項新產品經雙方協議乙方
    有優先代理權；第三點之２超額業績獎金；第十一點之貳、
    （一）未經同意不得指定其他人為本約產品之經銷商；第十
    五點之（四）價格惡意抑低之終止契約權等條件，其性質上
    應屬委託經銷之招商行為，與單純之賣斷不同，應適用本法
    （見92年度他字第723號偵查卷第122頁）。又選定多層次傳
    銷通路獨家總經銷之行為，適用採購法。至如其符合採購法
    第22條第1 項第15款所定公營事業為商業性轉售或用於製造
    產品、提供服務以供轉售目的所為之採購，基於轉售對象、
    製程或供應源之特性或實際需要，不適宜以公開招標或選擇
    性招標方式辦理之情形者，得依該款規定採限制性招標。有
    行政院公共工程委員會93年3月19日工程企字第09300110950
    號函可稽（見92年度他字第723號偵查卷第217頁），已明確
    指明臺鹽公司與多寶公司簽定膠原蛋白系列產品多層次傳銷
    通路獨家總經銷合約應適用政府採購法。惟解釋意思表示，
    應探求當事人之真意，不得拘泥於所用之詷句，民法第98條
    定有明文。本件多層次傳銷通路獨家總經銷合約固有「委託
    經銷」之性質，然非謂即不得含有其他契約之性質，而成一
    「混合性契約」。按臺鹽公司與多寶公司簽定膠原蛋白系列
    產品多層次傳銷通路獨家總經銷合約第四點包裝材料明定「
    １．為使同系列產品在市○○○○○路不致衝突，乙方（多
    寶公司）以不同之品牌、包裝及容器做為區隔。２．產品之
    包裝材料，包括容器、使用說明、盒裝、套裝等，均由乙方
    自行設計發包，無償供應甲方並運至甲方指定之生產工廠。
    ．．．４．本合約書內之單價不包括包裝材料。」，另依卷
    附亞洲多寶公司網站所張貼之產品描述等資料（見原審卷三
    第188-19 4頁），顯示多寶公司乃向臺鹽公司購買膠原蛋白
    產品，而由臺鹽公司生產製成包含「多寶膠原蛋白美顏霜」
    、「多寶膠原蛋白玲瓏霜」、「多寶膠原蛋白活顏面膜（濕
    式）」、「多寶膠原蛋白活顏精華露」等４種多寶公司品牌
    之保養品成品。所以包裝、品牌均為多寶公司，且包裝材料
    需另行計價。另證人鄭煜振（多寶公司採購產品部的負責人
    ）證稱「我們把需求告訴臺鹽公司後，如果就樣品試驗沒有
    問題，就會提供瓶子、包裝給臺鹽公司，每次我們都要提出
    數量要求，即或是我們沒有辦法銷售出去，也要收貨，不能
    將沒有銷售出去的部分退貨給臺鹽公司，因為已經依我們多
    寶公司的要求作成我們的商品包裝了，臺鹽公司也不能留下
    我們的包裝完成之貨品。」等語（見原審卷三第96頁）；證
    人陳仁慶（亞洲多寶集團老沃渡假村負責人）則證陳「（辯
    護人問：你們賣不完的產品能否退回給臺鹽公司？）不能，
    臺鹽公司不可能對我們這麼好。（辯護人問：目前多寶公司
    有無庫存？）全省有六、七千萬元的庫存，以前有賺錢，現
    在都是虧本。」等語（見原審卷三第103 頁）。多寶公司向
    臺鹽公司購買之產品既不論銷售情況好壞均不得退貨，同時
    多寶公司乃依其自己的銷售管道銷售所購得之產品，則此契
    約自亦具有一般以賣斷方式銷售產品予總經銷商之買賣性質
    無疑。故臺鹽公司與多寶公司簽定之「膠原蛋白系列產品多
    層次傳銷通路獨家總經銷合約」應是同時含有「委託經銷」
    及「買賣（斷）」性質之「混合性契約」。其中「委託經銷
    」契約，性質上有政府採購法之適用，因此就整個契約之進
    行程序即均應依政府採購法招標程序為之。
  4.本件臺鹽公司與多寶公司所為契約行為未依政府採購法招標
    程序為之，雖為被告等所不爭執，但是否即能以貪污治罪條
    例第6條第1項第4 款「對於主管或監督之事務，明知違背法
    令，直接或間接圖自己或其他私人不法利益，因而獲得利益
    者。」之圖利罪相繩，尚須符合被告「明知違背法令」，且
    被告或多寶公司「獲得不法利益」。公訴意旨並未指摘被告
    等有獲取任何不法利益，至於多寶公司是否獲得利益呢？依
    公訴意旨所示，92年度多寶公司所購買「多寶膠原蛋白美顏
    霜」等產品之營業收入為2億8006萬6315 元，而按財政部公
    佈之92年度營利事業各業所得額標準多層次傳銷業之所得額
    標準為10％，則多寶公司應可得獲利2800萬6632元。有計算
    表、亞洲多寶公司網站所張貼之產品描述等資料及財政部「
    92年度營利事業各業所得額/ 同業利潤標準」可參（見原審
    卷三第186-198頁）。再本件契約係91年10月1日簽訂，而行
    政院公共工程委員會以92年6月9日工程企字第09200235240
    號函答覆臺鹽公司，指出該契約具有「委託經銷」性質，應
    有政府採購法適用，則是契約簽訂後之事，然該會早於90年
    2月7日即以（90）工程企字第90003334號函答覆臺鹽公司，
    由經銷商買斷臺鹽公司產品，自行依其銷售管道銷售者，該
    經銷商之選定，非屬政府採購法所稱之「採購」。而本件多
    寶公司所購產品不得以銷售不佳為由退貨，所以被告等辯稱
    此契約為「買斷」性契約，乃未依政府採購法進行招標程序
    等語，被告等對於本件契約含有「委託經銷」及「買賣」性
    質之混合性契約有所誤認，主觀上尚難認被告等係「明知違
    背法令」而故意不進行招標程序。另公訴意旨指稱臺鹽公司
    「司金敷布」、「蜜迪膚」有進行公開招標程序，本件卻不
    為公開招標乃「明知違背法令」云云。惟該「司金敷布」、
    「蜜迪膚」契約簽訂是在91年2月27日（見92年度他字第723
    號偵查卷第66頁），也是在行政院公共工程委員會以92年6
    月9日工程企字第09200235240號函答覆臺鹽公司之前，在該
    函之前，並無資料顯示此類契約應進行招標程序，因此臺鹽
    公司前任董事長（被告壬○○於91年4月1日始到任）決定應
    進行招標程序固無不合，但僅屬其個人意見，尚不得據此即
    認被告等均已明知此類契約應依政府採購法進行招標程序。
    而被告等人既非「明知」違背法令，而故意不進行招標程序
    以圖利多寶公司，即與貪污治罪條例第6條第1項第4 款之成
    立要件有間。
  5.按刑法總則於九十四年二月二日修正，於九十五年七月一日
    公布施行，其中關於公務員之定義亦隨之修正，刑法第十條
    第二項第一款，稱公務員者，必須為依法令服務於國家、地
    方自治團體所屬機關而具有法定職務權限，以及其他依法令
    從事於公共事務，而具有法定職務權限者，始足當之。公營
    事業之員工，非服務於國家或地方自治行政機關之人員，不
    屬上揭刑法第十條第二項第一款前段之身分公務員，本件被
    告等與多寶公司訂立契約並未本於行政權力，應非公務員身
    分，故不成為貪污治罪條例之圖利罪之主體。
  6.綜上，被告犯罪不能證明，此外又查無其他任何積極之證據
    ，足認被告有上述犯行，因此原審以不能證明被告犯罪而諭
    知無罪之判決，核無不合，檢察官上訴意旨，仍執前詞。指
    摘原判決不當，非有理由，應予駁回。
據上論斷，依刑事訴訟法第368條、第369條第1項、第364條、第
299條第1項前段、商業會計法第71條第1項第5款、刑法第11條前
段、第2條第1項、第28條、修正前第56條，第41條第1項前段，
修正前罰金罰鍰提高標準條例第2條，現行法規所定貨幣單位折
算新台幣條例第2條，判決如主文。
中    華    民    國    95    年    12    月    19    日
                  刑事第五庭    審判長法  官  楊明章
                                      法  官  戴勝利
                                      法  官  楊子莊
以上正本證明與原本無異。
如不服本判決，應於收受本判決後十日內向本院提出上訴書狀。
其未敘述上訴理由者並得於提起上訴後十日內向本院補提理由書
狀（均須按他造當事人之人數附繕本）「切勿逕送上級法院」。
                                      書記官  王全龍
中    華    民    國    95    年    12    月    20    日
本判決論罪科刑法條：
商業會計法第71條
商業負責人、主辦及經辦會計人員或依法受託代他人處理會計事
務之人員有下列情事之一者，處五年以下有期徒刑、拘役或科或
併科新臺幣六十萬元以下罰金：
一、以明知為不實之事項，而填製會計憑證或記入帳冊。
二、故意使應保存之會計憑證、會計帳簿報表滅失毀損。
三、偽造或變造會計憑證、會計帳簿報表內容或毀損其頁數。
四、故意遺漏會計事項不為記錄，致使財務報表發生不實之結果。
五、其他利用不正當方法，致使會計事項或財務報表發生不實之結果。


司法院資訊處製作；財團法人民間司法改革基金會備份。
